【裁判字號】    95,上訴,913
【裁判日期】    951130
【裁判案由】    強盜等
【裁判全文】
臺灣高等法院臺南分院刑事判決         95年度上訴字第913號
上  訴  人  臺灣雲林地方法院檢察署檢察官
被      告  戊○○
指定辯護人  本院公設辯護人    己○○
上列上訴人因被告強盜案件，不服臺灣雲林地方法院九十四年度
訴字第五五一號中華民國九十五年六月三十日第一審判決（起訴
案號：臺灣雲林地方法院檢察署九十四年度偵字第二三０五號）
，提起上訴，本院判決如下：
    主  文
上訴駁回。
    理  由
一、公訴意旨略以：(一)被告戊○○意圖為自己不法所有，夥同鐘
    以任、許育彰（以上二人所涉強盜案件，業經原審法院另案
    判決無罪確定），於民國九十三年十一月二十日凌晨二時許
    ，三人頭戴黑色頭套，手戴白色棉質手套，戊○○並手持膠
    帶，許育彰則手持客觀上足對人之生命、身體、安全構成威
    脅，具危險性之兇器西瓜刀二支（長約三十公分，未扣案，
    無證據證明係槍砲彈藥刀械管制條例之刀械），鐘以任亦手
    持足供兇器使用之黑色不明手槍一支（未扣案，無證據證明
    係槍砲彈藥刀械管制條例之槍枝），侵入雲林縣斗六市○○○路七二六號乙○○租屋處，三人以強暴之方式，致丁○○
    不能抗拒，其中一人再取走丁○○所有之現金新臺幣（下同
    ）五千五百元、身分證一張、手機一支、汽車駕駛執照一張
    及機車駕駛執照一張，得手後，三人強押丁○○至屋內廚房
    ，再由戊○○以膠帶矇住丁○○眼晴，並將丁○○雙手、雙
    腳反綁，適乙○○返回住處，雙方發生拉址，鐘以任即喝令
    乙○○不許動，並手持上開手槍射擊一槍，三人以此強暴之
    方式，致乙○○不能抗拒，再由其中一人取走乙○○所有之
    黑皮包一個（內含身分證一張、手機二支、數位相機一臺、
    自小客車行車執照一張、現金四、五萬元）。(二)被告戊○○
    又於九十四年三月二十日十時三十分許，夥同鐘以任、許育
    彰（亦由原審法院另案判決無罪確定），共同駕駛無車牌之
    自用小客車，且均頭戴黑色頭套，侵入辛○○所經營位於雲
    林縣斗六市○○路一九七號之懋億資源回收場（侵入住宅部
    分，未提出告訴），鐘以任並手持足供兇器使用之開山刀一
    支（未扣案，無證據證明係槍砲彈藥刀械管制條例之刀械）
    架在辛○○之妻庚○○○的頸部，許育彰手持足供兇器使用
    之開山刀一支（未扣案，無證據證明係槍砲彈藥刀械管制條
    例之刀械）架在辛○○之頸部，戊○○則手持非槍砲彈藥刀
    械管制條例所列之足供兇器使用的武士刀抵住辛○○右後腰
    部，三人以此強暴之方式，致辛○○不能抗拒，再由戊○○
    取走辛○○所有之霹靂包一個（內含現金六千五百元、辛○○之身分證、健保卡各一張、農會存褶一本、印章一個；庚○○○之身分證、汽車駕駛執照、汽車行車執照各一張、農
    會印章、土地印鑑章各一個）。因認被告戊○○涉犯刑法第
    三百三十條第一項之結夥三人以上，攜帶兇器，於夜間侵入
    住宅強盜罪嫌云云。
二、按犯罪事實應依證據認定之，無證據不得認定犯罪事實。又
    不能證明被告犯罪者，應諭知無罪之判決，刑事訴訟法第一
    百五十四條第二項、第三百零一條第一項分別定有明文。次
    按認定不利於被告之事實，須依積極證據，苟積極證據不足
    為不利於被告事實之認定時，即應為有利於被告之認定。再
    事實之認定應憑證據，如未能發現相當證據，或證據不足以
    證明，自不能以推測或擬制之方法，以為裁判基礎；另認定
    犯罪事實所憑之證據，雖不以直接證據為限，間接證據亦包
    括在內，然無論直接或間接證據，其為訴訟上之證明，須於
    通常一般之人均不致於有所懷疑，而得確信其為真實之程度
    者，始得據之為有罪之認定，倘其證明尚未達到此一程度，
    而有合理性懷疑之存在時，即無從為有罪之認定（最高法院
    三十年上字第八一六號、三十年上字第一八三一號、四十年
    臺上字第八六號、七十六年臺上字第四九八六號判例參照）
    。又刑事訴訟法第一百六十一條已於九十一年二月八日修正
    公布，其第一項規定：檢察官就被告犯罪事實，應負舉證責
    任，並指出證明之方法。因此，檢察官對於起訴之犯罪事實
    ，應負提出證據及說服之實質舉證責任。倘其所提出之證據
    ，不足為被告有罪之積極證明，或其指出證明之方法，無從
    說服法院以形成被告有罪之心證，基於無罪推定之原則，自
    應為被告無罪判決之諭知，最高法院九十二年臺上字第一二
    八號亦著有判例可參。
三、本件公訴人認被告戊○○涉有刑法第三百三十條第一項之結
    夥三人以上，攜帶兇器，於夜間侵入住宅強盜罪，就強盜乙○○、丁○○部分，無非以(一)證人丁○○之證述及指認照片
    三張。(二)證人乙○○之證述。(三)雲林縣警察局斗六分局受理
    刑事案件報告三聯單、現場圖各一張、現場照片四張、內政
    部警政署刑事警察局九十三年十二月十二日刑鑑字第０九三
    ０二三三九九九號槍彈鑑定書一份（以上強盜丁○○、乙○○部分）。(四)證人郭紋岑之證述。(五)證人辛○○之證述（以
    上強盜辛○○夫婦部分）為論據。訊據被告堅決否認有何與
    鐘以任、許育彰強盜丁○○、乙○○、辛○○夫婦財物之犯
    行，辯稱：伊綽號「蔡頭」，沒有別人稱伊「小蔡」，並未
    和鐘以任、許育彰去強盜丁○○、乙○○、辛○○夫婦的財
    物，而且丁○○指認時，伊並沒有發出聲音，所以丁○○認
    出伊聲音的指認有問題，且指認亦前後矛盾，指認錯誤可能
    性極高。況伊有弱視，沒戴眼鏡看不到，所以不可能戴頭套
    等語。
四、經查：
  (一)程序方面：
    (1)證人丁○○、乙○○、辛○○於警詢中之指述，屬被告以
      外之人於審判外之陳述，且無刑事訴訟法第一百五十九條
      之五之情事，依同法第一百五十九條第一項之規定，均無
      證據能力。
    (2)證人辛○○於偵查中之證述，未經具結，依刑事訴訟法第
      一百五十八條之三規定，無證據能力。
    (3)證人郭紋岑經原審以證人身分傳訊到庭接受詰問，經合法
      傳喚無正當理由未到庭，且已因另案被通緝，足見證人郭
      紋岑所在不明，檢察官及辯護人與被告於本院審理時亦均
      未再為傳訊之聲請；而證人郭紋岑之警詢筆錄係其自由陳
      述，並未經警察以不正方法取得，其中內容又有涉及其夫
      鍾以任可能犯罪之陳述，顯具有可信之特別情況，且為證
      明被告犯罪事實之存否所必要，亦具有必要性，故本院認
      為依刑事訴訟法第一百五十九條之三第三款規定，證人郭
      紋岑之警詢筆錄有證據能力。
  (二)實體方面：
    (1)被告強盜丁○○、乙○○財物部分：
      證人即被害人乙○○偵查中證稱：於九十三年十一月十
      九日二十三時許，在斗六市○○○路七二六號，有遭人拿
      走財物。伊進門後坐在客廳看電視，有三人均以黑色頭罩
      蒙面，從廚房走出來，其中二人分持一把西瓜刀，另一人
      持槍（黑色短槍，伊是在他開槍後我才知道他手中持有槍
      枝），有一個人叫伊蹲下，蹲下後發現其中二人持刀，就
      上前搶持刀男子手中的刀，另一名男子則持槍朝伊胸口射
      擊一槍，但沒有擊中，伊聽到槍聲後，便趴在地上。之後
      ，該三名男子便離開，伊起身發現桌上的錢包（身分證一
      張、手機二支、數位相機一臺、汽車行照一張、現金四、
      五萬元）不見。持槍之人身著白色夾克、深色長褲，雙手
      戴白色手套。另二名持刀男子的特徵，伊記不太起來，不
      能指認出拿伊財物的人，因為他們都蒙面，加上沒有長久
      的交談。後來伊聽到有人在廚房發出聲音（嘴巴被封住所
      發出的聲音），便前往廚房，結果發現丁○○雙手、雙腳
      被膠布綑綁，嘴巴被膠布封住，身體則側躺在地上等語（
      見偵卷第八十一至八十二頁）。則證人乙○○既明確證述
      無法指認強盜之人，其證述自無從證明被告即為強盜其財
      物之人。
      證人即被害人丁○○於原審證稱：於九十三年十一月二
      十日凌晨，伊到乙○○斗六市○○○路七二六號住處遭強
      盜，強盜者共有三名歹徒，身高大約一百六十五到一百七
      十公分之間。其中一個比較高，都有蒙面。有一個帶槍、
      一個拿二支刀，一個拿透明膠帶，...，後來伊去警局製
      作筆錄，有當場指認歹徒，是在遠遠的，他們在裡面，伊
      在外面，離五至十公尺這樣看，其中一名歹徒，很像在庭
      被告，但不確定，當時指認的時候，伊可以確定，因為他
      在那邊有講話，那時聲音還認得，....，（案發時）伊被
      押去後面時，有一半眼睛沒有矇住，因為掉了，歹徒說話
      時，伊稍微看到講話的那個人，因為他有把面罩拉起來，
      他站在門口那裡，清楚可以看到，講話的是拿槍的，穿黑
      色褲子、白色鞋子的歹徒，是拿刀的，因為在扭打過程中
      ，是那個拿西瓜刀的先過來，就打一拳，接下來，拿槍的
      衝進來，叫伊不要動，只是要搶錢，不要動就沒有事，然
      後拿膠帶的過來開始綁伊的手，....，三個歹徒有一個有
      戴眼鏡，就是拿西瓜刀打伊那個，三個歹徒中只有拿槍的
      跟伊講話而已，....，伊第二次去警察局指認被告時警察
      有叫他講一句話，....，拿膠帶這個人應該沒有戴眼鏡，
      只有一個戴眼鏡，拿西瓜刀的那個很清楚。....，在警察
      局指認是從眼鏡、體型，還有講話的語調有一點確定，所
      以才確定是被告。...，實際上伊有看到拿膠帶的人，就
      是只有在外面，要綁伊手跟嘴時，伊有向後瞄，還有帶進
      廚房時伊向後看，還有一開始衝進來時，就是這三個時間
      ，伊印象深刻的是拿刀的，只有一個戴眼鏡好像是拿刀的
      ，三個人裡面警察局那個人身高最高，就是拿膠帶那個，
      拿膠帶的那個頭髮比較長，....，就拿刀的有戴眼鏡，拿
      膠帶的那個應該沒有。在警察局時，只有指認他的身材、
      體型、聲音，拿膠帶那個人沒有很高，大概在一百六十五
      公分上下，三個人裡面最高是拿膠帶，最矮的是拿刀，拿
      槍的快一百七十公分等語（見原審卷第二宗第二五二至二
      六五頁）。證人雖證稱遭強盜時，三名歹徒中只一名有戴
      眼鏡，戴眼鏡的拿刀，拿膠帶的最高，拿刀的最矮，對拿
      刀的印象最深刻，因為拿刀的有講話，但並未明確指認被
      告究竟是拿刀或拿膠帶，指認已有瑕疵。況對於一個素未
      謀面之陌生人，且在突遭強盜之危急情況下，僅聽過該名
      歹徒講幾句話，而該名歹徒講話之語調又無何特殊，足以
      令人聽過即印象深刻之處，在事隔半年之後，是否可以再
      從聲音指認歹徒，確實令人存疑。則證人丁○○前與強盜
      歹徒不相熟識，在案發倉促之際，僅以身材、眼神及說話
      的聲音作為指認之方法，因一般人之身材、眼神甚至所謂
      說話聲音相似者所在多有，因此證人丁○○以此指認之正
      確性尚無法令通常一般之人均不致於有所懷疑，而得確信
      其為真實之程度，所證尚難資為對被告不利之認定。至其
      指認歹徒之指認照片三張（同上警卷第十五至十七頁），
      同上說明，亦無從為對被告不利之認定。
      證人鐘以任於原審證述：伊稱呼戊○○為『蔡頭』....
      不曾去強盜丁○○的財物..... 有弄壞戊○○車子，應該
      是說他的車子發不動，他問我會不會，我說弄弄看，結果
      就沒有發動就壞了，戊○○後來就這部車有跟我要求賠償
      ，我說等我出去再跟他處理」等語（見原審卷第二宗第一
      八三至一八八頁），亦未證述與被告一同強盜被害人乙○○、丁○○之財物。
      證人許育彰於原審證稱：不認識戊○○，也不曾聽過戊○○、蔡頭、小蔡等名字等語（見原審卷第二宗第一九０
      至一九二頁），亦未證述與被告一同強盜被害人乙○○、
      丁○○之財物。
      至雲林縣警察局斗六分局受理刑事案件報告三聯單、現
      場圖一張、現場照片四張及內政部警政署刑事警察局九十
      三年十二月十二日刑鑑字第０九三０二三三九九九號槍彈
      鑑定書一份（見偵卷第一０七至一０八頁、第一一０至
      一一一頁），固可證明被害人乙○○於九十三年十一月二
      十日曾前往警局報案以及在被害人乙○○住處扣到之彈殼
      送驗認係已擊發口徑九ＭＭ制式彈殼外，然並無從證明該
      彈殼係被告或其共犯所擊發，而認被告涉犯強盜犯行。
      按被告之自白，不得作為有罪判決之唯一證據，仍應調
      查其他必要之證據，以察其是否與事實相符；刑事訴訟法
      第一百五十六條第二項定有明文。被告於原審九十四年十
      月七日準備程序時固供認此部分犯行等情（見原審卷第一
      宗第一一六頁）。惟於原審九十四年十一月四日準備程序
      時即推翻上開自白供述，堅決否認有該部分之強盜犯行，
      供稱：伊聽律師說，伊太太過二天就要生了，想說隨便承
      認，是否可以交保，後來想想既然沒作為何承認，況伊承
      認亦會害到鐘以任、許育彰二人，所以自己沒作就不再承
      認等詞（見原審卷第一宗第一四七頁）。則被告原先自白
      此部分之犯行，已被其嗣後供述更異，自難認原先之自白
      確屬真正，而為被告強盜犯行之明。
      依上所述，此部分犯罪應屬不能證明。
    (2)被告強盜辛○○夫婦財物部分：
      證人郭紋岑警詢證稱：發生在斗六市資源回收場之搶案
      是鐘以任、許育彰及綽號『小蔡』之男子共同犯案的。伊
      聽過鐘以任曾提及該案夥同許育彰及綽號『小蔡』之男子
      共同犯案，至於犯案之細節伊則不太清楚等語（見警卷第
      二十頁）。然證人郭紋岑並非親自見聞被告強盜犯行，上
      開所述僅提及「小蔡」之名，並未指明「小蔡」即為被告
      戊○○，而被告又否認其綽號為「小蔡」，則「小蔡」是
      否即為被告戊○○，並非無疑。況鐘以任、許育彰所涉此
      部分強盜案，亦經臺灣雲林地方法院九十四年度訴字第五
      八四號為無罪判決（見原審卷第二宗第一一一至一一四頁
      ）。證人郭紋岑之證述自難資為不利被告認定之證據。
      證人即被害人辛○○原審證稱：資源回收場在九十四年時
      有被搶過，在三月二十日星期日，當時在伊面前有一臺轎
      車，沒有車牌，開過要進去伊屋裡時，倒車進來伊家，伊
      看到突然倒車嚇到，他們三人戴頭套只露出二個眼睛，手
      戴手套，坐在後面的先下來，下來拿刀子放在屁股後面走
      過來，就將刀子押在伊脖子上，叫伊拿錢出來，伊就用左
      手撥開，又一個下來，拿刀放在伊太太脖子上，伊請他不
      要傷害太太，就跑過去保護太太，然後二個就靠近伊，一
      個來拿刀放在伊脖子上，一個拿刀放在伊肚子邊，尖尖的
      插著，說不要說話，不然讓伊死。他們搶的時間沒有超過
      三分鐘，三個人只有其中一人開口說話，那個拿刀押伊的
      人，叫伊把錢拿出來，伊用左手撥開他，....，因為他們
      戴帽子，所以沒有看到人的臉，伊在警察局指認時有說體
      型、高度相像，但是伊沒有看到臉，所以我不敢說。之前
      沒有看過被告，伊是老年人，眼睛也不好了，要叫伊認，
      伊也認不出來，尤其是搶伊的人有蒙面，伊沒有看到臉等
      語（見原審卷第二宗第一三七至一四０頁），已明確證述
      無法確定被告是否即為強盜歹徒之一，其證述自無從證明
      被告即為強盜其財物之人甚明。
      證人鐘以任原審證稱：伊稱呼戊○○為『蔡頭』，伊知
      道斗六有一個『懋億資源回收場』，有朋友說他們被搶，
      伊就跟朋友去資源回收場瞭解，就是他們被搶之後，伊朋
      友陳俊偉打電話給伊說他阿伯的回收場被搶，他沒有車，
      然後伊就打電話給許育彰，麻煩許育彰開車來載伊和陳俊
      偉去資源回收場瞭解被搶經過等語（見原審卷第二宗第一
      八二至一八六頁），並未證述與被告一同強盜被害人辛○○之財物。
      證人許育彰於原審證稱：伊不認識戊○○，也不曾聽過
      戊○○、蔡頭、小蔡等名字，...，伊不知道斗六市『懋
      億資源回收場』，該回收場被搶後，伊去過一次，因為鐘
      以任和『懋億資源回收場』老闆兒子認識，說被搶，要我
      們過去一起看一下，因為鐘以任沒有車去，就叫伊載他去
      」等語（見原審卷第二宗第一九０至一九二頁），仍未證
      述與被告一同強盜被害人辛○○之財物。
      按被告之自白，不得作為有罪判決之唯一證據，仍應調
      查其他必要之證據，以察其是否與事實相符；刑事訴訟法
      第一百五十六條第二項定有明文。被告於原審九十四年十
      月七日準備程序時固供認此部分犯行等情（見原審卷第一
      宗第一一六頁）。惟於原審九十四年十一月四日準備程序
      時即推翻上開自白供述，堅決否認有該部分之強盜犯行，
      供稱：伊聽律師說，伊太太過二天就要生了，想說隨便承
      認，是否可以交保，後來想想既然沒作為何承認，況伊承
      認亦會害到鐘以任、許育彰二人，所以自己沒作就不再承
      認等詞（見原審卷第一宗第一四七頁）。則被告原先自白
      此部分之犯行，已被其嗣後供述更異，自難認原先之自白
      確屬真正，而為被告強盜犯行之明，如前所述。
      依上所述，此部分犯罪亦屬不能證明。
五、據上所述，公訴人所舉之證據，不足為被告有罪之積極證明
    ，或其指出證明之方法，無從說服法院以形成被告有罪之心
    證，基於無罪推定之原則，揆諸前開法律規定及判例意旨，
    既不能證明被告犯罪，依法應為被告無罪之諭知。
六、綜上各情，本件積極證據不足為不利於被告涉犯強盜犯行之
    事實認定，間接證據亦未達通常一般之人均不致於有所懷疑
    ，而得確信其為真實之程度，被告所辯無強盜犯行，尚堪採
    信，此外復查無其他積極證據足資證明被告確有刑法第三百
    三十條第一項之結夥三人以上，攜帶兇器，於夜間侵入住宅
    強盜犯行，應認為不能證明被告犯罪，原審為被告無罪之判
    決，認事用法尚無違誤。檢察官上訴意旨稱原判決認定事實
    及適用法律違誤，指摘原判決不當，為無理由，應予駁回。
七、臺灣雲林地方法院檢察署九十五年度偵字第三七０二號移送
    併辦意旨另略以：(一)被告戊○○於九十四年五月四日四時許
    ，夥同鄭昌結、吳進吉（鄭昌結、吳進吉所犯強盜罪，業經
    臺灣南投地方法院另案判決，現上訴由臺灣高等法院臺中分
    院審理中），三人共乘車號不詳之汽車，至雲林縣西螺鎮○○路一八四號之櫻花遊藝場後，由戊○○在車上負責把風，
    鄭昌結與吳進吉則分別持具金屬材質且客觀上足以對人之生
    命、身體及安全構成威脅，而堪認為凶器之仿ＢＥＲＥＴＴ
    Ａ廠九二ＦＳ型半自動玩具手槍各一支（槍枝管制編號分別
    為0000000000、0000000000，均係鄭
    昌結所有，且尚未改造成具殺傷力），進入該遊藝場，並由
    鄭昌結以手槍抵住店員丙○○之胸部，且喝令丙○○將櫃臺
    抽屜打開，吳進吉則在旁控制丙○○之行動，以此強暴手段
    至使丙○○不能抗拒，而打開櫃臺抽屜，鄭昌結乃強取抽屜
    內之現金三萬元，且三人得手後，隨即共乘上開汽車逃離現
    場。(二)被告戊○○於九十四年五月二十日四時十七分許，復
    夥同吳進吉，至雲林縣斗南鎮○○路五十六號之元吉利電子
    遊戲場後，由戊○○在車上把風，吳進吉則持前揭足認為凶
    器之手槍（槍枝管制編號為0000000000）與武士
    刀各一支，進入該遊戲場，並以武士刀抵住店員甲○○之脖
    子，且喝令甲○○將櫃臺抽屜打開，以此強暴手段至使甲○○不能抗拒，而持鑰匙打開抽屜，吳進吉乃強取抽屜內之現
    金三千元，且接續強取甲○○所有並置放櫃臺下之皮包一只
    （內含存摺與證件等物），且二人得手後，隨即共乘上開汽
    車逃離現場。因認被告此部分犯罪事實亦涉有刑法第三百三
    十條第一項之攜帶兇器、結夥三人強盜罪，且與前揭起訴部
    分具有連續犯之裁判上一罪關係，函請併案審理云云。按刑
    事審判採彈劾主義，案件須經起訴、上訴等訴訟上之請求，
    對法院發生訴訟關係，法院始有審判之職權，至所謂訴訟上
    之請求，應依刑事訴訟法規定之程式為之，如僅以行政公函
    請求併辦，尚不得認為有訴之存在，蓋其目的僅在促使法院
    之注意，法院如果併同審判，固係審判不可分法則之適用所
    使然，如認不成立犯罪或無裁判上一罪關係，自不能併予裁
    判（最高法院八十九年臺上字第二六八二號、九二年臺上字
    第三二七六號判決參照）。經查，被告戊○○所涉與共犯鐘
    以任、許育彰強盜被害人丁○○、乙○○及辛○○財物部分
    之罪嫌，業經本院為無罪之諭知，已如上所述，故揆諸首揭
    說明，不論移送併辦部分被告強盜之犯行是否屬實，均難認
    與本案有何連續犯之裁判上一罪關係，而有審判不可分之關
    係，且該部分既未經檢察官起訴，當非起訴效力所及，本院
    自無從併予審究，應退由檢察官另行偵辦，附此敘明。
據上論結，應依刑事訴訟法第三百六十八條，判決如主文。
本案經檢察官王碧霞到庭執行職務。
中    華    民    國    95    年    11    月    30    日
                  刑事第三庭    審判長法  官  陳義仲
                                      法  官  張世展
                                      法  官  蘇清水
以上正本證明與原本無異。
檢察官如不服本判決應於收受本判決後十日內向本院提出上訴書
，其未敘述上訴理由者並得於提起上訴後十日內向本院補提理由
書。
                                      書記官  陳嘉琍
中    華    民    國    95    年    11    月    30    日


司法院資訊處製作；財團法人民間司法改革基金會備份。
